臺灣臺中地方法院刑事判決　　　　　　100年度交易字第586號
公　訴　人　臺灣臺中地方法院檢察署檢察官
被　　　告　蘇忠明
選任辯護人　許儱淳律師
上列被告因過失傷害案件，經檢察官提起公訴（100年度偵字第5
448號），本院判決如下：
    主    文
蘇忠明犯過失傷害罪，處有期徒刑月，如易科罰金，以新臺幣
壹仟元折算壹日。
    犯罪事實
一、蘇忠明於民國99年8月18日上午，騎乘車牌號碼為6GD-606號
    重型機車，沿臺中市○○區○○路1段由南往北方向行駛，
    嗣於同日上午7時15分許，行經該路段與學府路交岔路口欲
    右轉學府路時，本應注意汽車行駛時，駕駛人應注意車前狀
    況，並隨時採取必要安全措施，且汽車轉彎時，應讓直行車
    先行，而依當時天候晴、日間自然光線、路面為乾燥、無缺
    陷、無障礙物之柏油路面、視距良好等情形，並無不能注意
    之情事，竟疏於注意及此，於上開路口貿然右轉欲進入學府
    路，適有洪嘉娸騎乘車牌號碼BQ8-296號重型機車，沿臺中
    市○○區○○路1段由南往北方向行駛，蘇忠明騎乘之前揭
    重型機車車頭遂撞擊洪嘉娸騎乘前揭重型機車之左側車身中
    間，洪嘉娸因而人車倒地，並受有頭部外傷合併下巴撕裂傷
    約2公分、右側腹壁撕裂傷約1公分、臉部挫擦傷分別為32
    、0.8及22公分、前側軀幹挫擦傷53公分、背側挫擦傷6
    3公分、雙側上肢挫擦傷分別為21、203、11、21
    、11及11公分、下肢等多處挫擦傷分別為55、11、
    21公分、下顎骨骨折、右上正中門牙脫出、右上側門齒及
    第一小臼齒牙冠斷裂、右上正中門齒脫位、左下及右下正中
    門齒位移等傷害。嗣蘇忠明於車禍肇事致人受傷犯罪後，於
    尚未經有偵查權限之公務員發覺前，向據報前往處理現場之
    員警表明為肇事人，而自首並接受裁判。
二、案經洪嘉娸訴由臺中市政府警察局豐原分局報告臺灣臺中地
    方法院檢察署檢察官偵查起訴。
    理    由
壹、證據能力方面
一、被害人洪嘉娸於警詢中所為之陳述，為被告以外之人於審判
    外之言詞陳述，屬傳聞證據，被告之辯護人既爭執上開被害
    人於警詢及談話紀錄表陳述之證據能力（見本院卷第15頁）
    ，復查無得例外取得證據能力之法律依據，應認無證據能力
    ，不得採為認定被告有罪之證據資料。
二、按法院於審判期日的調查證據程序，關於犯罪事實之調查與
    證明，只能以刑事訴訟法准許之法定證據方法（如被告之供
    述、人證、鑑定、文書、勘驗）為之。而告訴人（或被害人
    ）係向司法警察機關或偵查機關申告犯罪事實而要求訴追之
    人，其於我國刑事訴訟法中，並非法定列舉之獨立證據方法
    ，若以告訴人所陳親身經歷之被害經過，作為認定犯罪事實
    之依據時，乃居於證人之地位，亦即其證據方法為證人，必
    須踐行有關證人之證據調查程序，除非其有依法不得令其具
    結之情形，否則事實審法院應命其具結，若依法應具結而未
    具結時，該告訴人有關被害事實之陳述，無證據能力，法院
    不得援其陳述作為判決之基礎（93 年度臺上字第5964號判
    決參照）。依前揭判決意旨，本案告訴人洪嘉娸之陳述應為
    證人之證據方法，依法自應令其具結。然依據洪嘉娸之100
    年3月11日及同年月22日檢察官偵訊筆錄(見100年度他字第
    1242號卷25-28頁、100年度偵字第5448號卷第10-12)，係以
    被告、告訴人之身分訊問，檢察官並未於訊問前或後命洪嘉
    娸具結，或雖不命具結亦未告以當據實陳述，不得匿、飾、
    增、減，又未說明不得命其具結之原因，其證據之調查難認
    適法，自無證據能力。
三、復按從事業務之人於業務上或通常業務過程所須製作之紀錄
    文書、證明文書，除顯有不可信之情況外，得為證據，刑事
    訴訟法第159條之4第2款定有明文。卷附之清泉醫院乙診字
    第099112208號診斷證明書、中山醫學大學附設醫院丙字第1
    03560號診斷證明書、衛生署臺中醫院(乙種)字第0131286號
    診斷證明書，分別係負責為告訴人醫治傷勢之醫師，依其等
    所見製作之證明文書，雖屬被告以外之人於審判外之書面陳
    述，然因係從事業務之醫師於醫療業務上所製作之證明文書
    ，且無顯不可信之情況，依刑事訴訟法第159條之4第2款之
    規定，自得採為認定本件犯罪事實所憑之證據（最高法院95
    年度臺上字第1449號判決意旨參照）。
四、臺中縣警察局道路交通事故當事人登記聯單、臺中縣警察局
    道路交通事故初步分析研判表、蘇忠明清泉醫院診斷證明書
    、道路交通事故現場圖、手繪現場圖、道路交通事故調查報
    告表（一）、（二）、臺中縣警察局豐原分局大雅交通小隊
    處理道路交通事故談話紀錄表（蘇忠明）、臺中縣警察局道
    路交通事故肇事人自首情形紀錄表、臺中縣警察局道路交通
    事故當事人登記聯單、臺中縣警察局勤務指揮中心受理110
    報案紀錄表、紀錄單，係警員依其所見在職務上製作之紀錄
    文書，且無顯不可信之情況，依刑事訴訟法第159條之4第1
    款之規定，亦得採為認定本件犯罪事實所憑之證據。
五、本案卷附之臺灣省臺中市區車輛行車事故鑑定委員會100年5
    月23日中車鑑字第1000002880號函檢送之臺灣省臺中市區車
    輛行車事故鑑定委員會中市車鑑0000000案鑑定意見書，係
    被告以外之人於審判外之書面陳述，依刑事訴訟法第159條
    第1項之規定，屬於傳聞證據。然按刑事訴訟法第198條、第
    208條之規定，所謂鑑定乃指於刑事訴訟程式中為取得證據
    資料而由檢察官或法官指定具有特別知識經驗之鑑定人、學
    校、機關或團體，就特定之事物，以其專業知識加以分析、
    實驗而作判斷，以為偵查或審判之參考。該鑑定意見書係檢
    察官依職權送臺灣省臺中縣區車輛行車事故鑑定委員會實施
    之鑑定，是其等出具之書面鑑定報告應屬刑事訴訟法第208
    條準用第206條第1項所稱之書面報告，依刑事訴訟法第159
    條第1項之立法理由，為該條項所指例外之規定，應有證據
    能力。
六、按被告以外之人（包括證人、鑑定人、告訴人、被害人及共
    同被告等）於審判外之陳述雖不符刑事訴訟法第159條之1至
    之4等4條之規定，而經當事人於審判程序同意作為證據，法
    院審酌該言詞陳述或書面陳述作成時之情況，認為適當者，
    亦得為證據；當事人、代理人或辯護人於法院調查證據時，
    知有刑事訴訟法第159條第1項不得為證據之情形，而未於言
    詞辯論終結前聲明異議者，視為有前項之同意，同法第159
    條之5定有明文。立法意旨在於傳聞證據未經當事人之反對
    詰問予以核實，原則上先予排除。惟若當事人已放棄反對詰
    問權，於審判程序中表明同意該等傳聞證據可作為證據；或
    於言詞辯論終結前未聲明異議，基於尊重當事人對傳聞證據
    之處分權，及證據資料愈豐富，愈有助於真實發見之理念，
    且強化言詞辯論主義，使訴訟程序得以順暢進行，上開傳聞
    證據亦均具有證據能力。查本件以下引用之被告以外之人於
    審判外之言詞或書面陳述，檢察官、被告及辯護人於本院準
    備程序及審理時，並未就有何於刑事訴訟法第159條第1項不
    得為證據之情形於本院言詞辯論終結前聲明異議，且以下引
    用之被告以外之人於審判外之言詞或書面陳述，亦經本院於
    審理期日逐一提示、朗讀，並告以要旨，本院復審酌相關筆
    錄之製成，文書卷證資料之取得，並無證據顯示有何違背程
    序規定情事，依據上述說明，均應具有證據能力。
七、卷附臺中縣警察局道路交通事故車損及車禍現場照片25張、
    告訴人提出照片12張，係傳達照相當時現場情況，而透過照
    片傳達情形與現場實況在內容上之一致性，透過機械之正確
    性加以保障，照片並不存在人對現實情形之知覺、記憶所經
    常發生的表現錯誤，故其性質係非供述證據，並無傳聞法則
    之適用，且亦無證據證明上開照片有經偽造、變造或不法之
    情形，自應有證據能力。
貳、實體方面
一、訊據被告蘇忠明固坦承於99年8月18日上午，騎乘車牌號碼
    為6GD-606號重型機車，沿臺中市○○區○○路1段由南往北
    方向行駛，嗣於同日上午7時15分許，行經該路段與學府路
    交岔路口欲右轉學府路時，與沿臺中市○○區○○路1段由
    南往北方向直行、由洪嘉娸騎乘車牌號碼BQ8-296號重型車
    發生擦撞，致洪嘉娸受有如犯罪事實欄所示之傷害，惟矢口
    否認有何過失傷害犯行，辯稱：伊騎乘的機車是在前方，告
    訴人騎乘之機車是在後方，現場的刮地痕是伊的機車所造成
    ，自己並無過失等語、辯護人為被告辯護稱：被告之機車只
    有右前車輪有刮傷，連破損都沒有，可見被告的車速不快，
    又事故現場圖所標示的甲車刮地痕是被告的機車所造成，被
    告機車倒地緊鄰路面柏油與水泥的接縫1公尺左右，可以證
    明被告的車子已經很靠近路邊右側，鑑定意見與客觀跡證不
    符，並不可採，告訴人係因追撞被告之前車而受傷，被告毋
    庸負過失責任等語。經查：
(一)被告於99年8月18日上午，騎乘車牌號碼為6GD-606號重型機
    車，沿臺中市○○區○○路1段由南往北方向行駛，嗣於同
    日上午7時15分許，行經該路段與學府路交岔路口欲右轉學
    府路時，適有洪嘉娸騎乘車牌號碼BQ8-296號重型車，沿臺
    中市○○區○○路1段由南往北方向行駛，蘇忠明騎乘之前
    揭重型機車與洪嘉娸騎乘前揭重型機車發生擦撞，洪嘉娸因
    而人車倒地，並受有頭部外傷合併下巴撕裂傷約2公分、右
    側腹壁撕裂傷約1公分、臉部挫擦傷分別為32、0.8及22
    公分、前側軀幹挫擦傷53公分、背側挫擦傷63公分、雙
    側上肢挫擦傷分別為21、203、11、21、11及1
    1公分、下肢等多處挫擦傷分別為55、11、21公分、
    下顎骨骨折、右上正中門牙脫出、右上側門齒及第一小臼齒
    牙冠斷裂、右上正中門齒脫位、左下及右下正中門齒位移之
    傷害等情，業據告訴人即證人洪嘉娸於本院審理時結證證述
    明確（見本院卷第37-40頁），並有臺中縣警察局道路交通
    事故當事人登記聯單、臺中縣警察局道路交通事故初步分析
    研判表、道路交通事故現場圖、手繪現場圖、道路交通事故
    調查報告表（一）、（二）、臺中縣警察局道路交通事故照
    片25張機車受損照片、臺中縣警察局勤務指揮中心受理110
    報案紀錄表、紀錄單、清泉醫院乙診字第099112208號診斷
    證明書、中山醫學大學附設醫院丙字第103560號診斷證明書
    、衛生署臺中醫院(乙種)字第0131286號診斷證明書(見警卷
    第8-30頁)，且為被告所不爭執，是此部分之事實，應堪認
    定。
(二)被告及辯護人雖辯稱：伊騎乘的機車是在前方，告訴人騎乘
    之機車是在後方，現場的刮地痕是伊的機車所造成，自己並
    無過失等語。惟依告訴人即證人洪嘉娸於本院審理時證述：
    案發當天伊是騎乘機車沿著中清路直行在柏油路面，沒有要
    在學府路轉彎。車禍發生前之一瞬間，在案發路口停止線的
    後方，經機車左邊的後照鏡看到被告，被告的機車在伊的左
    後方，之後一下子就撞到了，是被告的機車車頭撞到伊的機
    車左側中間，兩車倒地，被告的機車及被告在最上面，再來
    是伊的機車，自己壓在最下面，兩台車都有往前滑動，警卷
    第26頁右上圖右側靠近水溝的刮地痕是伊機車的刮地痕，事
    後檢查是伊提出的照片第10張機車腳踏板下方零件所造成，
    警卷第28頁左下圖標示位置就是遭被告車頭擦撞的位置，他
    只有車頭有一點點擦痕而已等語（見本院卷第37-40頁）、
    證人即事故現場處理員警郭清維於本院審理時證述：本案是
    伊承辦並繪製現場圖，現場圖所標示的刮地痕在現場比較明
    顯，另一條比較不明顯，因為現場已經移動過，所以不敢確
    認不明顯的刮地痕是否為被告和告訴人造成的，根據警卷第
    18頁的草圖所示，告訴人是在外側靠近水泥水溝蓋，被告是
    在告訴人的左側，另配合現場圖、警卷第26頁現場照片，兩
    車應該是有兩道刮地痕，草圖與現場照片是一致的，這樣看
    來現場圖的刮地痕應該不是被告的機車的等語(見本院卷第4
    0頁反面至第42頁反面)。查證人洪嘉娸與郭清維與被告夙無
    嫌隙，亦無親屬關係，乃係居於客觀第三人身份陳述渠等親
    身所見所聞，當無甘冒偽證重典，虛構情節而設詞誣陷被告
    之理，且證人洪嘉娸、郭清維於本院接受訊問前，業已依法
    具結，以擔保其證詞之真實性，是其等上開所證，應可採信
    。
(三)被告雖以上詞置辯，惟上開事故發生後，依被告及告訴人所
    騎乘之機車倒地堆疊情形為被告之機車壓在告訴人機車之上
    方，兩車並向右前方滑行，則現場倘若留有刮地痕，理應會
    有兩道刮地痕，且位在下方之告訴人機車所造成之刮地痕會
    較為清楚、明顯。再者，現場明顯的刮地痕係告訴人機車零
    件(如警卷第34頁下圖)所造成、因現場已遭移動，僅現場圖
    上標示的刮地痕比較明顯，另一道不明顯的刮地痕無法確認
    是否為被告和告訴人所造成，依警卷筆錄無法研判現場圖之
    刮地痕為被告所造成，亦據證人洪嘉娸、郭清維證述如前，
    復參以現場及車損照片(見警卷第29 頁右上圖、第34頁右下
    圖、第31頁右下圖)，則道路交通事故現場圖上所標示之刮
    地痕應係告訴人之機車所造成，現場照片(見警卷第29頁右
    上圖)左側刮地痕始為被告之機車所造成，可堪認定。又被
    告之機車前輪右側及告訴人之機車左側車身有擦撞痕跡，有
    車損照片附卷可憑(見警卷第32 、33頁)，苟告訴人騎乘之
    機車係在被告之右後方，何以擦撞位置係在被告之機車前輪
    右側及告訴人之機車左側車身，而非告訴人機車之車頭及被
    告機車之右側車身。另事故現場留有之兩道刮地痕係呈右上
    斜走向，依告訴人之車行方向為直行，如事故發生係因告訴
    人騎乘之機車自右側撞及被告騎乘之機車，則按慣性及反作
    用力作用，被告騎乘之機車應係向左側倒地滑行，而非被告
    之機車倒壓在告訴人機車之上面，並向右前方滑行。且上開
    兩道刮地痕位置係在柏油路面而非水泥地，益徵告訴人騎乘
    之機車應係行駛於柏油路面上，而非路旁水泥地。此外，被
    告先稱右轉時從後照鏡沒有看到人、後又稱告訴人當時騎在
    水溝蓋上，右轉時告訴人就撞上來等語(見警卷第40頁反面)
    ，是被告就於右轉時有無看到告訴人騎乘之機車，前後所述
    亦有矛盾。從而，依證人洪嘉娸、郭清維之證述，配合道路
    交通事故現場圖、現場及車損照片所示之刮地痕、擦撞痕，
    告訴人騎乘之機車應係在被告騎乘機車之右前方柏油路面上
    ，足徵被告及辯護人上開所辯，核與事證不合，應非可採。
(四)按汽車行駛時，駕駛人應注意車前狀況並隨時採取必要之安
    全措施，且轉彎車應讓直行車先行，道路交通安全規則第94
    條第3項、第102條第1項第7款分別定有明文。本件被告為考
    領合格駕駛執照之人，且有相當之駕駛經驗，對於上開道路
    交通安全法規，應知之甚詳，而依當時天候晴、日間自然光
    線、路面為乾燥、無缺陷、無障礙物之柏油路面、視距良好
    等客觀情形，並無不能注意之特別情事，然被告應注意、能
    注意卻疏未注意，致撞擊告訴人洪嘉娸所騎乘上揭重型機車
    ，致使告訴人洪嘉娸受有有頭部外傷合併下巴撕裂傷約2公
    分、右側腹壁撕裂傷約1公分、臉部挫擦傷分別為32、0.8
    及22公分、前側軀幹挫擦傷53公分、背側挫擦傷63公
    分、雙側上肢挫擦傷分別為21、203、11、21、1
    1及11公分、下肢等多處挫擦傷分別為55、11、21
    公分、下顎骨骨折、右上正中門牙脫出、右上側門齒及第一
    小臼齒牙冠斷裂、右上正中門齒脫位、左下及右下正中門齒
    位移等傷害，足證被告之駕駛行為顯有過失。又本件經臺灣
    省臺中市區車輛行車事故鑑定委員會鑑定結果，亦同認「被
    告駕駛普通重型機車於交岔路口右轉彎擦撞右側直行車左側
    ，為肇事原因。告訴人駕駛普通重型機車無肇事因素」等情
    ，此有該會100年5月23日中車鑑字第1000002880號函暨所附
    鑑定意見書附卷可稽。又依雙方駕駛行向、本件撞擊點及機
    車倒地滑行方向、現場刮地痕、告訴人所受傷勢位置等，堪
    認被告之過失行為與告訴人洪嘉娸所受傷害間，確有相當因
    果關係。
(五)綜上所述，被告所辯應係卸責之詞，不足採信。本案事證已
    臻明確，被告之犯行洵可認定，應依法論科。至被告及辯護
    人聲請再送請臺灣省車輛行車事故鑑定覆議委員會鑑定肇事
    責任歸屬，然依前開論述，已可認定被告就本件車禍之發生
    確實因有違規情事而應負擔過失之罪責，並已足為判斷肇事
    責任，是被告與辯護人聲請再為鑑定，經無必要，附此說明
    。
三、核被告所為，係犯刑法第284條第1項前段之過失傷害罪。被
    告在負責犯罪偵查之臺中市政府警察局豐原分局交通分隊員
    警郭清維到場但尚未發覺本件車禍之肇事者為何人前，即主
    動向員警表明其為肇事者而願接受裁判，業據證人郭清維於
    本院審理時證述到場處理後，被告在現場承認是肇事人，才
    知道肇事者為何人等語(見本院卷第42頁)，復有交通事故肇
    事人自首情形紀錄表、臺中縣警察局勤務指揮中心受理110
    報案紀錄單存卷可憑(見100年度他字第1242號卷第14、40頁
    )，合依刑法第62條前段規定，減輕其刑。爰審酌被告無犯
    罪紀錄，素行良好，其疏未注意汽車行駛時，駕駛人應注意
    車前狀況，並隨時採取必要之安全措施，及轉彎車應讓直行
    車先行，而貿然右轉，導致本件車禍發生，造成告訴人洪嘉
    娸所受傷害非輕，而其自首犯罪，又被告尚未與告訴人和解
    及賠償損害，暨其智識程度為高職畢業、生活狀況勉持等一
    切情狀，量處如主文所示之刑，並諭知如易科罰金以新臺幣
    1千元折算1日。
據上論斷，應依刑事訴訟法第299條第1項前段，刑法第284條第1
項前段、第62條前段、第41條第1項前段，刑法施行法第1條之1
第1項、第2項前段，判決如主文。
本案經廖聖民到庭執行職務。
中    華    民    國   100    年    10    月    27    日
                  刑事第四庭  審判長法  官  吳進發
                                    法  官  黃綵君
                                    法  官  李婉玉
以上正本證明與原本無異。
如不服本判決應於收受判決後10日內向本院提出上訴書狀，並應
敘述具體理由；其未敘述上訴理由者，應於上訴期間屆滿後20日
內向本院補提理由書（均須按他造當事人之人數附繕本）「切勿
逕送上級法院」。
                                    書記官  林政佑
中    華    民    國   100    年    10    月    27    日
附錄論罪科刑法條
刑法第284條第1項
因過失傷害人者，處 6 月以下有期徒刑、拘役或 5 百元以下罰
金，致重傷者，處 1 年以下有期徒刑、拘役或 5 百元以下罰金
。